臺灣高雄地方法院刑事判決　　　　　　　96年度訴緝字第80號
公　訴　人　臺灣高雄地方法院檢察署檢察官
被　　　告　丙○○
上列被告因常業詐欺案件，經檢察官提起公訴（臺灣臺中地方法
院檢察署94年度偵字第13685 號），由臺灣臺中地方法院裁定移
轉管轄（95年度訴字第869 號），本院判決如下：
    主  文
丙○○幫助犯詐欺取財罪，處有期徒刑肆月，如易科罰金，以銀
元參佰元即新臺幣玖佰元折算壹日。減為有期徒刑貳月，如易科
罰金，以銀元參佰元即新臺幣玖佰元折算壹日。
    事  實
一、丙○○應知他人取得第三人金融機構帳戶係為掩飾渠等不法
    行徑，避免有偵查犯罪權限之執法人員循線查緝，以確保犯
    罪所得之不法利益，並掩人耳目，且其在客觀上亦可預見一
    般取得他人帳戶使用之行徑，常與財產犯罪所需有密切之關
    聯，竟以縱有人持其帳戶作為詐騙之犯罪工具亦不違背其本
    意之幫助犯意，於民國92年10月3 日至93年8 月25日間之某
    日，在某不詳處所，將其所有之臺灣郵政股份有限公司高雄
    大順郵局帳號：0000000000000000號帳戶，交與某真實年籍
    、姓名不詳之成年人使用。嗣取得丙○○上開帳戶之人，基
    於意圖為自己不法所有之犯意，於93年8 月間，多次撥打電
    話與甲○○，向甲○○詐稱其因「香港公營彩券公司」之抽
    獎活動而中獎，若欲領取獎金，須先認購該公司基金，致甲
    ○○陷於錯誤，於93年8 月25日至郵局匯出新臺幣（下同）
    9 萬元至丙○○上開帳戶內，嗣該為詐騙之人旋將上開款項
    領走，致甲○○受有損害。
二、案經臺中市政府警察局第一分局報請臺灣臺中地方法院檢察
    署檢察官偵查起訴，經臺灣臺中地方法院判決本件管轄錯誤
    ，移送本院審理。
    理  由
壹、程序方面
一、按被告以外之人於審判外之言詞或書面陳述，除法律有規定
    者外，不得作為證據，刑事訴訟法第159 條第1 項定有明文
    。又被告以外之人於審判外之陳述，雖不符前4 條之規定，
    而經當事人於審判程序同意作為證據，法院審酌該言詞陳述
    或書面陳述作成時之情況，認為適當者，亦得為證據。當事
    人、代理人或辯護人於法院調查證據時，知有第159 條第1
    項不得為證據之情形，而未於言詞辯論終結前聲明異議者，
    視為有前項之同意，刑事訴訟法第159 條之5 亦定有明文。
    本件被害人甲○○於警詢中之陳述，為被告以外之人於審判
    外之言詞陳述，卷附之臺灣郵政股份有限公司96年5 月30日
    高營字第0962001660號函，則係被告以外之人於審判外之書
    面陳述，而公訴人及被告丙○○，就上開陳述未於本院審理
    過程中聲明異議，本院並審酌前開陳述作成時之情況正常，
    且與本案相關之待證事實具有關連性，認適當作為證據，依
    前開刑事訴訟法第159 條之5 之規定，認上開陳述均具有證
    據能力。
二、卷附被害人為匯款時之匯款單、被告前開帳戶之開戶資料、
    變更帳戶事項申請書、交易明細等證據，其性質雖均為文書
    ，然其中之匯款單、開戶資料、變更帳戶事項申請書，分別
    係被害人匯款過程及被告開戶、辦理變更印鑑過程中所產生
    之資料，而交易明細則係上開帳戶所屬金融機構之電腦系統
    ，就該帳戶所為每筆交易之紀錄，其性質均屬物證而非供述
    證據，且與本案相關之待證事實具有關連性，應具有證據能
    力。
貳、實體方面
一、訊據被告固不否認前開帳戶為其所開立，然矢口否認有何前
    揭犯行，辯稱：伊前開帳戶之存摺、提款卡，在伊自高雄市
    ○○路搬至高雄市○○街時遺失，之後因為伊要向伊嫂嫂借
    錢，而伊嫂嫂說要將款項匯給伊，伊才發現上開帳戶之存摺
    、提款卡不見了，而伊發現之後，有馬上到郵局辦理止付，
    又伊因為記性不好，所以有把提款卡密碼寫在提款卡的塑膠
    套上，拿到伊提款卡的人，可能是因此知道伊提款卡密碼，
    伊實無將前開帳戶交與他人使用云云。經查：
(一)、前揭犯罪事實，除被告上開供述外，並據被害人於警詢中指
    述綦詳（見臺灣臺中地方法院95年度訴字第869 號卷第49頁
    背面、第50頁），並有被害人為上開匯款時之匯款單（見臺
    灣臺中地方法院95年度訴字第869 號卷第52頁）、被告上開
    帳戶之開戶資料、交易明細（見偵1 卷第112 至117 頁）在
    卷可稽，則被害人因遭詐騙而將上開款項匯入被告所開立之
    前揭帳戶內乙情，堪以認定。
(二)、雖被告以前詞置辯，然關於其發現上開帳戶存摺、提款卡遺
    失之緣由，其於本院準備程序係陳稱：伊是因為伊母親要使
    用上開帳戶之存摺，向伊拿取時，伊找不到，才發覺上開帳
    戶之存摺及提款卡不見了云云（見本院卷第17頁背面），嗣
    於本院審判程序中卻又改口謂：是因為伊嫂嫂要匯款給伊，
    伊才發現上開帳戶之存摺、提款卡不見了云云（見本院卷第
    33頁），先後所述有所歧異，則其辯稱上開存摺、提款卡係
    遺失云云，已難遽以採認；況經本院函詢臺灣郵政股份有限
    公司結果，被告上開帳戶未曾有辦理止付之情形，有該公司
    96年5 月30日高營字第0962001660號函在卷可稽（見本院卷
    第25頁），則被告辯稱：伊發現上開帳戶之存摺、提款卡遺
    失後，有馬上到郵局辦理止付云云，顯與事實有所出入，益
    徵其上開辯詞無可採信；此外，就自行詐騙之人角度觀之，
    渠等既知利用他人之帳戶掩飾犯罪所得，當知社會上一般正
    常之人若帳戶存摺、提款卡遭竊或遺失，為防止拾得或竊取
    之人盜領其存款或作為不法用途而徒增訟累，必於發現後立
    即報警或向金融機構辦理掛失止付，在此情形下，如仍以該
    帳戶作為犯罪工具，則在渠等向他人詐騙，並誘使被害人將
    款項匯入該帳戶後，甘冒犯罪後遭起訴、處罰之風險，卻只
    能平白無故替原帳戶所有人匯入金錢，或使該帳戶遭列為警
    示帳戶而無法提領犯罪所得，以得償其犯罪之目的，是以行
    詐騙之人若非確定該帳戶所有人不會立即報警或掛失止付，
    以確定渠等能自由使用該帳戶提款、轉帳，當不至於以該帳
    戶從事犯罪。再衡以被害人於匯入款項至上開帳戶後，隨即
    於當日遭致領取（此有被告前開帳戶交易明細可證），更足
    見該等行詐騙之人於向被害人詐騙時，確有把握該帳戶不會
    被帳戶所有人掛失止付，而此等確信，在該帳戶係拾得或竊
    得之情形，實無可能發生，是亦足證被告前開所辯，顯係事
    後卸責之詞，委無足採。
(三)、依卷內所存之證據，並無從證明前開詐騙被害人之行為，係
    被告所為，而以被害人因遭詐騙而將上開款項匯入被告前揭
    帳戶此一事實，再佐以現今不法分子常藉由取得他人金融機
    構帳戶使用，以避免偵查犯罪人員循線查緝乙情，則被告將
    其上開帳戶交與他人使用之事實，應堪認定。而被告交付上
    開帳戶之時間，當係於被害人遭詐騙而匯入款項前（即93年
    8 月25日之前），固無疑義，另參以被告自承：卷附前揭帳
    戶之變更帳戶事項申請書上簽名，係伊所為等語（見本院卷
    第17頁背面），而依該變更帳戶事項申請書所示（見偵1 卷
    第113 、114 頁），被告曾於92年10月3 日至郵局辦理變更
    印鑑事宜，是於92年10月3 日，上開帳戶仍為被告所持有，
    從而，被告交付前開帳戶與他人之時間，即係92年10月3 日
    至93年8 月25日間之某日。
(四)、現今金融機構對於個人開戶，並未設有諸多限制，一般人若
    因合法用途而需使用帳戶，當自行至各金融機構開立帳戶即
    可，尚無向他人取得帳戶使用之必要；且金融存款帳戶事關
    存戶個人財產權益之保障，除非本人或與本人關係親密者，
    一般人均有妥為保管防阻他人任意使用之認識，難認有自由
    流通之理由，縱使在特殊情況下，偶有交付他人使用之需，
    亦必深入瞭解用途後，再行提供使用，方符常情，若存款帳
    戶落入不明人士手中，極易被利用為與財產有關之犯罪工具
    ，此為吾人一般生活認識所易於體察之常識，如有意圖犯罪
    之人，徵求他人提供帳戶，客觀上亦可預見其目的在供作不
    法所取得金錢之存入後再行領出使用，以避免身分曝光，防
    止追查，此為一般人本於一般認知能力均甚易領會，而以被
    告於本院審理中均能應答自如之情狀，其智識能力顯然未遜
    於一般常人，對上情當知悉甚詳，卻仍無故將前開帳戶交與
    他人使用，則其有幫助詐欺之未必故意甚明。
(五)、綜上所述，本案事證明確，被告上揭犯行，洵堪認定。
二、論罪科刑部分
(一)、按行為後法律有變更者，適用行為時之法律。但行為後之法
    律有利於行為人者，適用最有利於行為人之法律，刑法第2
    條第1 項定有明文。查被告行為後，刑法業於95年7 月1 日
    修正公布施行，而修正後之刑法第33條第5 款規定「罰金：
    新臺幣1000元以上，以百元計算之」，與修正前之刑法第33
    條第5 款規定「罰金：1 元以上」相較，刑法分則中關於有
    罰金刑之規定者，在修法前最低度之法定刑係銀元1 元即新
    臺幣3 元（至罰金罰鍰提高標準條例第1 條，係關於最高度
    刑提高之規定，尚與最低度刑無關），而在修法後則係新臺
    幣1000元，比較修正前後之規定，修正後之規定較不利於行
    為人，是若行為人所犯罪行之法定刑有罰金刑者，即應依刑
    法第2 條第1 項前段規定，依行為人行為時即修正前之規定
    處斷。本件被告所犯刑法第339 條第1 項之罪，其法定刑中
    有罰金刑，揆諸上開說明，自應適用修正前之刑法第33條第
    5 款規定，定其罰金刑之最低度刑。至亦於95年7 月1 日施
    行之刑法施行法第1 條之1 之規定，僅係規範如何將刑法分
    則罰金刑之單位由「銀元」轉換為「新臺幣元」，未就各該
    分則之實際內涵加以變更，尚不生新舊法比較之問題，是應
    依現行、有效之刑法施行法第1 條之1 此一裁判時法，取代
    罰金罰鍰提高標準條例第1 條前段規定，提高上開規定之最
    高度罰金刑（最高法院95年度台上字第6159號判決意旨參照
    ）。
(二)、次按，刑法第339 條第1 項之詐欺取財罪，係以施用詐術使
    人陷於錯誤而交付財物為犯罪構成要件，上開不法份子利用
    被告提供之帳戶，作為指示被害人匯款進入而據以提領詐騙
    款項遂行詐欺犯行之工具，被告提供帳戶要非詐欺取財罪之
    構成要件行為，且被告僅將帳戶交與他人後即未再過問，亦
    無為自己犯罪之意思，其行為僅係對於該犯罪之實行有所助
    益之協助行為，故核被告所為，係犯刑法第30條第1 項、第
    339 條第1 項詐欺取財罪之幫助犯。而被告所提供之上開帳
    戶，依卷內所存之證據，僅能證明被害人甲○○遭詐騙而匯
    入款項，未顯示有其他被害人遭詐騙而匯入款項，且被告僅
    係提供帳戶，復否認知情，故亦無證據證明被告知悉使用其
    帳戶之人，是否係以犯詐欺罪為常業，從而，被告所為應不
    成立常業詐欺罪之幫助犯，起訴書認被告所為，應以刑法第
    30 條 第1 項、修正前刑法第340 條常業詐欺罪之幫助犯處
    斷，尚有未合，然業經公訴檢察官當庭變更起訴法條如上，
    本院自毋庸再依法變更起訴法條，併予敘明。又被告既係幫
    助犯，爰依刑法第30條第2 項規定，按正犯之刑減輕之。至
    前開刑法修正時，雖將第30條，由「幫助他人犯罪者，為從
    犯。雖他人不知幫助之情者，亦同。從犯之處罰，得按正犯
    之刑減輕之」修正為「幫助他人實行犯罪行為者，為幫助犯
    。雖他人不知幫助之情者，亦同。幫助犯之處罰，得按正犯
    之刑減輕之」，然此一修正，僅係配合體例為文字上之修正
    ，目的在減少法條解釋上所引起之爭議（參見該條修法說明
    ），對於幫助犯之成立要件及刑罰效果，未有任何影響，是
    不生新舊法比較之問題，附此敘明。
(三)、爰審酌被告在知悉國內詐騙案件盛行之情形下，竟仍隨意提
    供帳戶供實行詐欺犯罪者行騙財物，除造成被害人因而受有
    損失外，並致使國家追訴犯罪困難，容易鼓勵犯罪，行為實
    有可議之處，且於犯後未能坦承犯行，態度難認良好，復參
    以本件被害人所受詐騙金額等一切情狀，判處如主文所示之
    刑，以資懲儆。又被告犯罪時間於96年4 月24日以前，應依
    中華民國96年罪犯減刑條例，減其宣告刑2 分之1 如主文所
    示。
(四)、按本件被告犯罪時之刑法第41條第1 項前段規定：「犯最重
    本刑為5 年以下有期徒刑以下之刑之罪，而受6 個月以下有
    期徒刑或拘役之宣告，因身體、教育、職業、家庭之關係或
    其他正當事由，執行顯有困難者，得以1 元以上3 元以下折
    算一日，易科罰金」，又被告行為時之易科罰金折算標準，
    修正前之罰金罰鍰提高標準條例第2 條（現已刪除）規定，
    就其原定數額提高為100 倍折算1 日，則本件被告行為時之
    易科罰金折算標準，應以銀元100 元以上300 元以下折算1
    日，經換算為新臺幣後，應以新臺幣300 元以上900 元以下
    折算1 日。惟95年7 月1 日修正公布施行之刑法第41條第1
    項前段則規定：「犯最重本刑為5 年以下有期徒刑以下之刑
    之罪，而受6 個月以下有期徒刑或拘役之宣告者，得以新臺
    幣1000元、2000元或3000元折算1 日，易科罰金」，比較修
    正前後之易科罰金折算標準，修正後之規定較不利於被告，
    故應依刑法第2 條第1 項前段，適用被告行為時即修正前之
    規定，就被告上開宣告之刑，定其易科罰金之折算標準，且
    為免與刑法第41條第1 項修正施行後所定易科罰金折算標準
    改採新臺幣計算產生混淆起見，另引用現行法規所定貨幣單
    位折算新臺幣條例第2 條，明定折算新臺幣之數額，以資明
    確。
據上論斷，應依刑事訴訟法第299 條第1 項前段，刑法第2 條第
1 項前段、第30條、第339 條第1 項，修正前刑法第41條第1 項
前段，刑法施行法第1 條之1 ，中華民國96年罪犯減刑條例第2
條第1 項第3 款、第7 條，修正前罰金罰鍰提高標準條例第2 條
，現行法規所定貨幣單位折算新臺幣條例第2 條，判決如主文。
本案經檢察官乙○○到庭執行職務。
中　　華　　民　　國　　96　　年　　7 　　月　　16　　日
                  刑事第五庭    審判長法　官 李嘉興
                                      法  官 張金柱
                                      法  官 陳君杰
以上正本證明與原本無異。
如不服本判決，應於判決送達後10日內，向本院提出上訴狀。
中　　華　　民　　國　　96　　年　　7 　　月　　16　　日
                                      書記官 陳昱良
附錄本判決論罪之法條：
刑法第339 條第1 項
意圖為自己或第三人不法之所有，以詐術使人將本人或第三人之
物交付者，處5 年以下有期徒刑、拘役或科或併科1000元以下罰
金。
